臺灣高雄地方法院刑事判決　　　　　　110年度審易字第245號
　　　　　　　　　　　　　　　　　　110年度審易字第331號
　　　　　　　　　　　　　　　　　　110年度審易字第428號
　　　　　　　　　　　　　　　　　 110年度審易字第1037號
公　訴　人　臺灣高雄地方檢察署檢察官
被　　　告　李哲夫




輔　佐　人　李維凱



上列被告因竊盜案件，經檢察官提起公訴（110 年度偵字第3084
號、110 年度偵字第25812 號、110 年度偵字第501 號）及追加
起訴（110 年度偵字第3795號、110 年度偵字第4677號、110 年
度偵字第4680號及110 年度偵字第5628號），本院合併審理並判
決如下：
    主  文
李哲夫無罪。
    理  由
壹、公訴意旨略以：
一、被告李哲夫意圖為自己不法之所有，基於竊盜之犯意，分別
    為下列犯行：
  ㈠於民國109 年11月24日12時30分許，在高雄市○○區○○街
    0 號前，徒手竊取被害人鄭世昌置於該處之JUMP黑色運動鞋
    1 雙，得手後旋即逃逸。嗣經被害人鄭世昌發覺報警處理，
    經警調閱監視器畫面循線查獲，並扣得上開JUMP黑色運動鞋
    1 雙（已發還予被害人鄭世昌）。
  ㈡於109 年12月20日12時24分許，行經高雄市○○區○○路00
    0 號「五甲家樂福機車停車場」時，見告訴人林宣佑所有、
    放置在其車牌號碼000-0000號機車上之香蕉2 根、柳丁4 顆
    （已發還）無人看守，徒手竊取上開物品後，欲騎乘自行車
    離去時，遭告訴人林宣佑發現並報警處理。
  ㈢於110 年1 月15日14時51分許，在高雄市○○區○○路000
    號家樂福五甲店戶外停車場，徒手竊取告訴人滕克明懸掛於
    機車前方掛勾之物品（玻璃製密封罐內裝有鹹鴨蛋4 顆、皮
    蛋4 顆及肉粽4 顆），得手後旋即逃逸。
  ㈣於110 年1 月17日13時10分許，在高雄市○○區○○○路00
    0 號前，徒手竊取告訴人蕭伊婷吊掛在機車龍頭掛鉤上之早
    餐1 袋（內有蛋餅、蘿蔔糕、巧克力吐司各1 份及奶茶2 杯
    ），得手後旋即逃逸。
  ㈤於110 年1 月22日8 時30分許，行經高雄市○○區○○路00
    0 號前，見被害人利紹瑋所有、放置在其住家門口之依必朗
    洗潔精1 瓶（價值新臺幣100 元，已發還）無人看守，徒手
    竊取上開物品後，欲騎乘自行車離去時，遭被害人利紹瑋發
    現並報警處理。
  ㈥於110 年1 月28日10時20分許，在高雄市○○區○○路00號
    前，徒手竊取被害人莊茵茵吊掛在機車掛勾之早餐（肉包）
    1 個，得手後旋即逃逸。
  ㈦於110 年1 月31日9 時45分許，在高雄市○○區○○路000
    號前，徒手竊取被害人斐氏蓮所有之水果2 袋（棗子及釋迦
    各1 袋，嗣已扣案發還），得手後旋即逃逸。
二、因認被告李哲夫上開犯行均係涉犯刑法第320 條第1 項之竊
    盜罪嫌。
貳、按行為時因精神障礙或其他心智缺陷，致不能辨識其行為違
    法或欠缺依其辨識而行為之能力者，不罰，刑法第19條第1
    項定有明文。又被告行為不罰者，應諭知無罪之判決；依刑
    法第19條第1 項其行為不罰，認為有諭知保安處分之必要者
    ，並應諭知其處分及期間，刑事訴訟法第301 條第1 項、第
    2 項分別定有明文。而刑法第19條有關行為刑事責任能力之
    規定，係指行為人於「行為時」，因精神障礙或其他心智缺
    陷之生理原因，致其辨識行為違法之能力（學理上稱為「辨
    識能力」）或依其辨識而行為之能力（學理上稱為「控制能
    力」），因而不能、欠缺或顯著減低之心理結果者而言。其
    中「精神障礙或其他心智缺陷」之生理原因要件，事涉醫學
    上精神病科之專門學識，非由專門精神疾病醫學研究之人員
    或機構予以診察鑑定，不足以資判斷，自有選任具該專門知
    識經驗者或囑託專業醫療機構加以鑑定之必要；倘經鑑定結
    果，行為人行為時確有精神障礙或其他心智缺陷，則是否此
    等生理因素，導致其違法行為之辨識能力或控制違法行為之
    能力，因而產生不能、欠缺或顯著減低之心理結果，亦即二
    者有無因果關係存在，得否阻卻或減輕刑事責任，應由法院
    本於職權判斷評價之（最高法院96年度台上字第5297號判決
    意旨參照）。
參、公訴人認被告李哲夫涉有上揭竊盜罪嫌，無非以被告於警詢
    及偵查中之供述、證人即被害人鄭世昌、利紹瑋、莊茵茵、
    斐氏蓮於警詢之證述、證人即告訴人滕克明、蕭伊婷及林宣
    佑於警詢及偵查中之證述、監視器錄影光碟暨監視影像翻拍
    畫面照片、高雄市政府警察局鳳山分局（下稱鳳山分局）搜
    索扣押筆錄及扣押物品目錄表、贓物認領保管單、鳳山分局
    五甲派出所扣押筆錄及扣押物品目錄表、扣案物照片等件，
    為其主要論據。
肆、上開事實，雖據被告於本院審理中所不爭執（本院428 號卷
    第101 頁、本院331 號卷第173 頁、本院1037號卷第65頁）
    ，並有起訴書及追加起訴書所列之上開證據可參，上情固堪
    認定。然被告於本院準備程序中提出高雄醫學大學附設中和
    紀念醫院（下稱高雄醫學大學）之診斷證明書（見本院331
    號卷第39頁、本院245 號卷第93頁），顯示其罹患失智症，
    為明瞭被告是否達於上述刑法第19條第1 項之狀態，併考量
    被告於本案竊盜行為前另有他案涉犯竊盜犯行（本院110 年
    度簡上110 號）而於本院繫屬審理中，他案已囑託高雄醫學
    大學鑑定被告行為時是否因精神障礙或心智缺陷，致不能辨
    識其行為違法或欠缺依其辨識而行為之能力，據該院鑑定結
    果認以：被告認知功能及智能較同年齡、同教育程度之常模
    相比，「已落於缺損範圍」，被告整體呈現「中度認知功能
    障礙之現象」。其中，有嚴重記憶力喪失，只記得高度重複
    學過的事物，經常對時間及地點失去定位能力，雖可正確認
    得熟悉的家人，但處理問題和社會價值判斷能力有中度困難
    ，已無法獨立從事工作、購物等家庭以外之活動，而被告有
    一連串竊盜案件時，可能引發其他生理疾病，更讓被告判斷
    力及辨識力再下降，總結，被告罹患失智症之精神障礙，大
    致符合一般失智症的自然病程及臨床症狀，其辨識竊盜案件
    行為的意義有顯著降低，辨識其行為乃違法的能力已達到完
    全不能，欠缺依其辨識而為行為之能力等語，有該院精神鑑
    定報告書在卷可參（本院331 號卷第123 至127 頁、本院10
    37號卷第15至21頁、本院245 號卷第161 至165 頁、本院42
    8 號卷第41至45頁）。而依上開鑑定結果，被告不能辨識其
    行為違法之程度乃屬「疾病」狀態造成，本院審酌被告之失
    智症既為不可逆之病症，被告於109 年6 月間即經醫師檢測
    患有失智症，而上開鑑定報告雖係針對被告於他案之109 年
    10月27日、29日所為竊盜行為，鑑定其行為時之精神狀態，
    相較被告於本案竊盜行為發生於109 年11月至110 年1 月間
    ，僅間隔1 至3 月，再從被告於本案竊盜之行為態樣與鑑定
    報告上所載被告竊盜之行為態樣觀之，可認大致相同，堪信
    被告於本案竊盜行為時之認知能力狀態應與該日檢測之結果
    高度接近，雖然無法完全確認被告行為時之精神狀態，但已
    足認被告當時高度可能因失智症失去對於所有權概念之理解
    ，則自應為對被告有利之認定。故認被告於行為當時，確因
    失智症等精神疾病，致喪失其對於自己行為是否違反法律之
    辨識能力，亦喪失判斷自己行為意義之認知或辨識能力甚明
    。從而，被告於本案所為雖均該當刑法第320 條第1 項之竊
    盜罪客觀構成要件，惟因被告於行為時係處於因精神障礙達
    於不能辨識其行為違法之程度，且上開精神狀態亦無從認定
    係被告因故意或過失自行招致，其行為符合阻卻罪責事由而
    屬不罰，揆諸上揭規定與說明，對之施以刑罰，已難達刑事
    處罰目的，其行為不罰，自均應為無罪之諭知。
伍、被告無令其入相當處所施以監護之必要：
    末按依刑法第19條第1 項其行為不罰，認為有諭知保安處分
    之必要者，並應諭知其處分及期間；另因刑法第19條第1 項
    之原因而不罰者，其情狀足認有再犯或有危害公共安全之虞
    時，令入相當處所，施以監護，期間為5 年以下，刑事訴訟
    法第301 條第2 項、刑法第87條第1 項、第3 項前段分別定
    有明文。查被告案發後業經子女送往宜福護理之家照料等情
    ，業據輔佐人即被告之子李維凱陳述在卷（本院331 號卷第
    175 頁、本院245 號卷第215 頁），並有宜福護理之家委託
    照護契約書在卷可參（本院331 號卷第41頁至53頁、本院24
    5 號卷第95至107 頁），考量其目前所受支持、照護之程度
    良好妥適，且依據上開鑑定報告亦指出被告所為之竊盜行為
    係因受失智症造成的判斷力下降，未來仍有持續退化，因此
    給予被告之照護目標應係長期照護環境，並定期醫療追蹤及
    生理及精神狀態，延緩其惡化，而被告目前居住在護理之家
    ，屬於24小時全天候照顧機構，若外出則需有專人或家屬陪
    同，當已足以達成預防被告再犯之目的，雖公訴檢察官認被
    告仍有再犯之虞，然本院審酌上情，認目前已無足認被告有
    再犯或有危害公共安全之虞之情狀，當無施以監護處分之必
    要，併此敘明。
陸、沒收部分：
一、第38條第2 項、第3 項之物、第38條之1 第1 項、第2 項之
    犯罪所得，因事實上或法律上原因未能追訴犯罪行為人之犯
    罪或判決有罪者，得單獨宣告沒收，刑法第40條第3 項定有
    明文。而該條之立法說明略以：因沒收已修正為具獨立性之
    法律效果，故其宣告，不必然附隨於裁判為之，且犯罪行為
    人因死亡、曾經判決確定、刑法第19條等事由受不起訴處分
    或不受理、免訴、無罪判決者；或因刑法第19條、疾病不能
    到庭而停止審判者及免刑判決者，均可單獨宣告沒收之，爰
    增訂第3 項規定。
二、而按犯罪所得，屬於犯罪行為人者，沒收之；於全部或一部
    不能沒收或不宜執行沒收時，追徵其價額；犯罪所得，包括
    違法行為所得、其變得之物或財產上利益及其孳息；欠缺刑
    法上之重要性、犯罪所得價值低微，或為維持受宣告人生活
    條件之必要者，得不宣告或酌減之，刑法第38條之1 第1 項
    前段、第3 項、第4 項、第38條之2 第2 項定有明文。本件
    被告竊得之上開財物，其中玻璃製密封罐1 瓶（內裝有鹹鴨
    蛋4 顆、皮蛋4 顆及肉粽4 顆）、早餐1 袋（內有蛋餅、蘿
    蔔糕、巧克力吐司各1 份及奶茶2 杯）、肉包1 個等物均未
    扣案，被告亦未對告訴人滕克明、蕭伊婷及被害人莊茵茵賠
    償，雖屬被告之犯罪所得，惟因犯罪所得價值低微，爰依刑
    法第38條之2 第2 項之規定，不予宣告沒收。而被告另竊得
    之JUMP黑色運動鞋1 雙、香蕉2 根、柳丁4 顆、洗潔精1 瓶
    及水果2 袋，均已發還由告訴人林宣佑及被害人鄭世昌、利
    紹瑋及斐氏蓮領回乙情，有贓物認領保管單1 份在卷可稽（
    見鳳山分局高市警鳳分偵字第10975387100 號卷第23頁、高
    市警鳳分偵字第10975662000 號卷第23頁、高市警鳳分偵字
    第00000000000 號卷第21頁、高市警鳳分偵字第0000000000
    0 號卷第21頁) ，既已實際合法發還，依刑法第38條之1 第
    5 項規定，不予宣告沒收或追徵。
據上論斷，應依刑事訴訟法第301 條第1 項，判決如主文。
本案經檢察官楊景婷提起公訴及追加起訴，檢察官呂乾坤到庭執
行職務。
中    華    民    國   110    年    12    月    7     日
                  刑事第五庭    法  官  施君蓉
以上正本證明與原本無異。
如不服本判決應於收受判決後20日內向本院提出上訴書狀，並應
敘述具體理由。其未敘述上訴理由者，應於上訴期間屆滿後20日
內向本院補提理由書(均須按他造當事人之人數附繕本)「切勿逕
送上級法院」。
因疫情而遲誤不變期間，得向法院聲請回復原狀。
中    華    民    國   110    年    12    月    7     日
                                書記官  陳建志